ACORDAO-COMPLETO-2357540

ACÓRDÃO 1533/2019 ATA 24/2019 - PLENÁRIO

VISTOS, relatados e discutidos estes autos de Pedido de Reexame interposto pelo Banco Nacional de Desenvolvimento Econômico e Social - BNDES - em face do Acórdão 1603/2016-TCU-Plenário, relator Ministro-Substituto Weder de Oliveira, julgado por relação, que apreciou denúncia a respeito de possíveis irregularidades ocorridas no Banco Nacional de Desenvolvimento Econômico e Social - BNDES.
ACORDAM os Ministros do Tribunal de Contas da União, reunidos em Sessão do Plenário, diante das razões expostas pelo Relator, em:
9.1. com fundamento no art. 48 da Lei 8443/1992 combinado com os arts. 285 e 286, parágrafo único, do Regimento Interno do TCU, conhecer do Pedido de Reexame interposto pelo Banco Nacional de Desenvolvimento Econômico e Social - BNDES -, para, no mérito, dar-lhe provimento, a fim de tornar insubsistente o Acórdão 1603/2016-TCU-Plenário e julgar a denúncia improcedente;
9.2. dar ciência do inteiro teor da presente deliberação ao recorrente e ao denunciante.

Pedido de reexame contra acórdão que expediu determinação ao recorrente em decorrência de possíveis irregularidades relacionadas à condução do processo de enquadramento para fins de financiamento ao consórcio contratado como concessionário para execução do monotrilho da Linha 18 - Bronze do Metrô de São Paulo.

Banco Nacional de Desenvolvimento Econômico e Social.

3. Interessados/Responsáveis/Recorrentes:
3.1. Interessado: Identidade preservada (art. 55, caput, da Lei n. 8.443/1992)
3.2. Responsável: Identidade preservada (art. 55, caput, da Lei n. 8.443/1992)
3.3. Recorrente: Banco Nacional de Desenvolvimento Econômico e Social.

13.1. Ministros presentes: José Mucio Monteiro (Presidente), Benjamin Zymler, Aroldo Cedraz, Raimundo Carreiro (Relator) e Ana Arraes.
13.2. Ministros-Substitutos convocados: Augusto Sherman Cavalcanti e Marcos Bemquerer Costa.
13.3. Ministros-Substitutos presentes: André Luís de Carvalho e Weder de Oliveira.

RAIMUNDO CARREIRO

Ministro-Substituto Weder de Oliveira.

Transcrevo, abaixo, na íntegra, o parecer produzido no âmbito da Secretaria de Recursos - SERUR -, com o qual se manifestaram de acordo os seus dirigentes (peças 67-69) :
INTRODUÇÃO
Trata-se de Pedido de Reexame (peças 48 e 53) interposto pelo Banco Nacional de Desenvolvimento Econômico e Social - BNDES, em razão de inconformismo com o Acórdão 1603/2016-TCU-Plenário (peça 37) .
1.1 Na peça ora em exame, o BNDES pretende impugnar os seguintes itens do Acórdão 1603/2016-TCU-Plenário, verbis:
1.8.1. determinar ao BNDES, que, no prazo de 90 (noventa) dias, informe as medidas adotadas visando à compatibilização dos percentuais mínimos de conteúdo nacional exigidos pelo Decreto 7.888/2013 com o que foi definido por meio do Ofício BNDES AS/DEURB 016/2014, de 7/5/2014;
1.8.3. dar ciência ao BNDES de que os índices de nacionalização, para peso e valor, definidos por meio do Ofício BNDES AS/DEURB 016/2014, de 7/5/2014, violam as disposições do Decreto Federal 7.888/2013, quanto à exigência de conteúdo nacional mínimo na aquisição de produtos manufaturados nacionais e serviços nacionais nas ações de mobilidade urbana integrantes do Programa de Aceleração do Crescimento - PAC.
HISTÓRICO
Cuidam os autos de denúncia a respeito de possíveis irregularidades ocorridas no Banco Nacional de Desenvolvimento Econômico e Social - BNDES, relacionada à condução do processo de enquadramento para fins de financiamento ao Consórcio Integrado ABC, sociedade de propósito específico adjudicada como vencedora da concorrência internacional STM 3/2013 e contratada como concessionário pela Secretaria de Transportes Metropolitanos do Estado de São Paulo - STM/SP para execução do monotrilho da Linha 18 - Bronze do Metrô de São Paulo.
O assunto afeto à esfera de competência do TCU diz respeito à condução do processo de enquadramento do financiamento da Concessionária do Monotrilho da Linha 18 Bronze S.A., constituída para a prestação dos serviços de públicos de transporte de passageiros da Linha 18 - Bronze da RMSP, com tecnologia monotrilho.
Alega o denunciante que referido processo teria acarretado em violações ao Programa da Nacionalização Progressiva definido pelo próprio BNDES, com lastro no Decreto Federal 7.888, de 15 de janeiro de 2013, e manipulação de critérios de enquadramento para financiamento pelo Banco. 
Segundo o denunciante, os percentuais de nacionalização do material rodante (monotrilho) teriam sido alterados dos usuais 60%, em peso e valor, exigidos dos produtos cadastrados no Finame, para percentuais de 30% em peso e 40% em valor, para a primeira composição a ser produzida, e, 40% em peso e 50% em valor, para a última composição.
Em maio de 2014, o BNDES teria alterado o regramento sobre as condições mínimas usualmente exigidas dos índices de nacionalização de produtos e serviços, em projetos beneficiados por recursos federais no Programa de Aceleração do Crescimento - PAC, de modo a orientar o termo de compromisso a ser formalizado com o fabricante do material rodante do monotrilho (cf. ofício AS/DEURB 016/2014, datado de 7/5/2014, encaminhado pelo BNDES à Secretaria de Transportes Metropolitanos do Estado de São Paulo) .
O BNDES, por sua vez, alegou que o ofício AS/DEURB 016/2014 teria como objetivo complementar o ofício AS/DEURB 005/2014, de 11/2/2014, o qual estabelecia as condições indicativas para eventual apoio financeiro do Banco à Sociedade de Propósito Específico a ser constituída para a PPP da Linha 18 do Metrô.
Nesse sentido, o Ofício AS/DEURB 016/2014 estabeleceria as condições mínimas do Plano de Nacionalização Progressiva - PNP a ser formalizado com o fabricante do material rodante (monotrilho) da Parceria Público Privada - PPP da Linha 18 - Bronze do Metrô de São Paulo, com implicações para as condições de financiamento do BNDES.
Após a republicação do edital (motivada pelas alterações trazidas pelo Ofício AS/DEURB 016/2014 ao Ofício AS/DEURB 005/2014) , o Consórcio ABC Integrado sagrou-se vencedor da licitação, tendo sido formada a SPE Concessionária do Monotrilho da Linha 18 - Bronze S.A., com as empresas que integraram o Consórcio. Em agosto de 2014, foi celebrado o Contrato de Parceria Público Privada - PPP entre o Estado de São Paulo e a Concessionária para a execução do projeto.
Após reiterar os termos das impugnações iniciais, o denunciante requereu que o TCU procedesse às diligências necessárias e determinasse, liminarmente, que o BNDES se abstivesse de realizar o enquadramento do apoio financeiro para a fase de implantação de infraestrutura enquanto as dúvidas quando à legalidade do contrato paulista persistissem.
A denúncia foi conhecida, mas a solicitação de se determinar que o BNDES, cautelarmente, se abstivesse de realizar o enquadramento do apoio financeiro para a fase de implantação de infraestrutura não foi considerada exequível. Uma vez que a operação ainda se encontrava em fase de análise, não pode ser considerado atendido o requisito do periculum in mora.
Por outro lado, o Tribunal entendeu que o BNDES deveria ser diligenciado (cf. art. 236, § 1º, do RITCU) para apresentar toda a documentação que compõe o procedimento de análise e condução do processo de enquadramento e financiamento da Concessionária, inclusive a que trata da análise e negociação de termo de compromisso junto ao referido Consórcio de um futuro Programa da Nacionalização Progressiva.
Nesse sentido, foram realizadas duas diligências ao BNDES: uma diligência inicial, por meio do Ofício 0369/2015-TCU/SecexEstataisRJ, de 12/6/2015 (peça 19) , e uma posterior, por meio do Ofício 0762/2015-TCU/SecexEstataisRJ, de 13/11/2015 (peça 23) . Por último, foi encaminhado e-mail, datado de 23/3/2016 (peça 28) , para fins de atualização das informações.
Em resposta ao correio eletrônico encaminhado em 23/3/2016 (peça 28) , o Banco encaminhou a Nota AS/DEURB 009/2016 (peça 30) , de 5/4/2016, na qual informou que: i) a solicitação de financiamento ainda se encontrava em análise; ii) o Termo de Compromisso a ser firmado pela empresa fornecedora do material rodante da Linha 18 - Bronze ainda estava sendo negociado pelo Departamento responsável pelo credenciamento de Fabricantes Informatizado - CFI do BNDES; iii) A empresa havia encaminhado planilhas de demonstração dos índices de nacionalização a serem obtidos em cada fase do PNP, as quais haviam sido objeto de análise e de solicitação de ajustes pela equipe técnica responsável do BNDES.
Havia sido solicitado também, via correio eletrônico, que fossem fornecidos os normativos que compatibilizam os critérios mínimos de nacionalização estabelecidos no Decreto 7.888/2013, e legislação pertinente, com as condições e os valores mínimos aprovados pela Diretoria do BNDES para os índices de nacionalização na formalização do termo de compromisso.
Isso porque: i) o Decreto Federal 7.888/2013 estabeleceria a exigência de que, nas ações de mobilidade urbana integrantes do PAC, no mínimo 80% do valor total gasto com os produtos constantes no Anexo I (produtos manufaturados) e 100% do valor total gasto com os serviços constantes no Anexo II (serviços) deveriam ser utilizado na aquisição de, respectivamente, produtos manufaturados nacionais e serviços nacionais; ii) o BNDES utiliza índices de nacionalização mínimos de 60%, em peso e valor, para máquinas/equipamentos cadastrados no Finame e; iii) no caso específico, do enquadramento da implantação e operação do monotrilho Linha 18 - Bronze na RMSP (operação 5.589.924) no PNP, o ofício AS/DEURB 016/2014, dirigido à STM/SP, estabelecia índices de nacionalização mínimos ainda mais flexíveis do que os usualmente requeridos para o Finame (30% em peso e 40% em valor, para a primeira composição a ser produzida, e, 40% em peso e 50% em valor, para a última composição) .
Quanto aos normativos que compatibilizariam os critérios mínimos de nacionalização estabelecidos no Decreto 7.888/2013 com as condições e os valores mínimos aprovados pela Diretoria do BNDES para os índices de nacionalização na formalização do termo de compromisso, o Banco, por meio da Nota AS/DEURB 009/2016, noticiou simplesmente que não haveria normativos específicos que compatibilizassem os critérios mínimos de nacionalização estabelecidos no Decreto 7.888/2013 e legislação pertinente, com as condições e os valores mínimos aprovados pela Diretoria do BNDES para os índices de nacionalização na formalização do termo de compromisso.
Ante tal resposta, a instrução elaborada pela SecexEstatais/RJ (peça 34) considerou que os índices de nacionalização mínimos de 60%, em peso e valor, para máquinas/equipamentos cadastrados no Finame já são inferiores aos percentuais exigidos considerando o Decreto Federal 7.888/2013. Nesse sentido, a flexibilização dos índices de nacionalização mínimos exigidos pelo BNDES teria elevado ainda mais o hiato em relação ao índice do Decreto 7.888/2013.
Concluiu-se, nesse sentido, que o Decreto Federal 7.888/2013 não autorizaria o BNDES a celebrar termo de compromisso com a empresa fornecedora do material rodante da Linha 18 - Bronze, com base nos referidos índices de nacionalização mínimos do Plano de Nacionalização Progressiva do BNDES, inviabilizando a concessão de eventual financiamento à Concessionária do Monotrilho da Linha 18 - Bronze S.A., mantidas essas condições (peça 34) .
Em julgamento realizado na Sessão Extraordinária de 22/6/2016, o Plenário desta E. Corte de Contas: i) deu ciência ao BNDES (subitem 1.8.3) de que os índices de nacionalização, para peso e valor, definidos por meio do Ofício BNDES AS/DEURB 016/2014, de 7/5/2014, violariam as disposições do Decreto Federal 7.888/2013, quanto à exigência de conteúdo nacional mínimo na aquisição de produtos manufaturados nacionais e serviços nacionais nas ações de mobilidade urbana integrantes do Programa de Aceleração do Crescimento - PAC; e ii) determinou ao BNDES (subitem 1.8.1) , que, no prazo de 90 (noventa) dias, informasse as medidas adotadas visando à compatibilização dos percentuais mínimos de conteúdo nacional exigidos pelo Decreto 7.888/2013 com o que foi definido por meio do Ofício BNDES AS/DEURB 016/2014, de 7/5/2014.
Inconformado, o BNDES interpõe o presente pedido de reexame (peça 48 e 53) .
EXAME DE ADMISSIBILIDADE
Reitera-se o exame preliminar de admissibilidade (peça 57) , ratificado pelo Exmo. Ministro José Múcio Monteiro (peça 64) , que concluiu pelo conhecimento do pedido de reexame interposto pelo BNDES, suspendendo-se os efeitos do item 1.8.1 do Acórdão 1603/2016-TCU-Plenário, nos termos do art. 48 da Lei 8443/1992 e dos arts. 285 e 286, parágrafo único, do Regimento Interno do TCU.
Observe-se que o referido exame concluiu inexistência de sucumbência no julgado recorrido, no que se refere ao item 1.8.3, e propôs-se o conhecimento do recurso com efeito suspensivo somente em relação ao item 1.8.1 do Acórdão 1603/2016-TCU-Plenário. Cumpre reiterar que a expedição de ciência por este Tribunal não tem o caráter de julgamento propriamente dito, suscetível a atingir interesses jurídicos. Não se pode dizer, pois, que quanto a ela tenha havido a sucumbência do interessado, viabilizadora da interposição de recurso.
Entretanto, ainda que inexista sucumbência no julgado recorrido, a matéria sobre a qual versa a referida ciência constitui questão preliminar ao exame do recurso sobre a determinação contida no item 1.8.1 do Acórdão. Os argumentos, portanto, necessitam ser analisados em conjunto.
EXAME TÉCNICO
Delimitação do Recurso
Constituem objeto do recurso do BNDES as seguintes questões:
da distinção entre o percentual a ser gasto em produtos nacionais em um projeto e os requisitos para que determinado produto seja considerado como nacional - Regra de Origem; e
da possibilidade de estabelecimento, pelo BNDES, de critérios alternativos para enquadramento na Regra de Origem.
Questão - da distinção entre o percentual a ser gasto em produtos nacionais em um projeto e os requisitos para que determinado produto seja considerado como nacional - Regra de Origem.
Argumento
Conforme o recorrente, o Decreto 7.888/2013 prevê que os editais de licitação e os contratos necessários para a realização das ações integrantes do PAC poderão exigir a aquisição de produtos manufaturados e de serviços nacionais, em setores específicos definidos em ato do Poder Executivo federal. Nesse sentido, para cada um destes "setores específicos", o Poder Executivo não apenas fixará o percentual mínimo a ser adquirido de produtos manufaturados e de serviços nacionais, como também estabelecerá as regras e condições requeridas para caracterizar os produtos e serviços como "nacionais".
Entretanto, o recorrente sustenta que o Acórdão 1603/2016-TCU-Plenário estaria fundado em interpretação equivocada do Decreto 7.888/2013 e da legislação que o regulamenta, bem como dos regulamentos internos do BNDES, decidiu que os índices mínimos de nacionalização de material rodante (monotrilho) apresentados pelo BNDES ao mercado no Ofício AS/DEURB  016/2014 violam as disposições do Decreto 7.888/2013.
Contesta, desse modo, o entendimento segundo o qual os índices de nacionalização mínimos de 60%, em peso e valor, aplicados no Credenciamento de Fornecedores Informatizado (CFI) do BNDES estariam em desconformidade com o Decreto 7.888/2013.
Alerta o BNDES que o art. 1º, § 1º, inciso I, do Decreto 7.888/2013, não preveria nenhum percentual mínimo de conteúdo local, mas sim que, no mínimo, 80% (oitenta por cento) do valor total de produtos constantes do Anexo I (dentre os quais se incluem o material rodante) deve ser utilizado na aquisição de produtos manufaturados nacionais.
Manifesta que o conceito de "produtos manufaturados nacionais" constaria do Art. 1º, § 1º, inciso I, do Decreto 7.888/2013, tendo sido definido como aquele: i) produzido no território nacional de acordo com o processo produtivo básico disciplinado em ato normativo específico; ou ii) produzido de acordo com as regras de origem estabelecidas em Ato do Ministério do Desenvolvimento, Indústria e Comércio Exterior - MDIC (atual Ministério da Indústria, Comércio Exterior e Serviços) .
Postula que tal ato do MDIC a estabelecer a regra de origem dos casos em exame, ou seja, os critérios para caracterizar a origem do produto a partir dos insumos materiais utilizados na respectiva fabricação ou processamento, seria a Portaria MDIC 131/2013, a qual regulamentou o Decreto 7.888/2013.
Referida portaria, em seu Anexo Único, teria determinado que as regras de credenciamento da FINAME seriam a "Regra de origem" para material rodante (monotrilho) .
Assim, uma vez que as normas de credenciamento na FINAME correspondem a uma Regra de origem, no caso, aplicável ao item "material rodante" (cf. art. 2º da Portaria MDIC 131/2013) , o monotrilho deverá ser considerado como produto manufaturado nacional (para os fins do Decreto 7.888/2013) caso: i) venha a cumprir a regra geral de índices mínimos de nacionalização de 60%; ii) conte com Plano de Nacionalização Progressiva formalizado em Termo de Compromisso.
Conclui, dessa forma, que o material rodante cadastrado no BNDES FINAME deve ser considerado como "produto manufaturado nacional" para fins do cumprimento do Decreto 7.888/2013.
Análise
O Poder Executivo Federal definiu, mediante o Decreto 7.888/2013, os percentuais de utilização obrigatória de produtos manufaturados nacionais nas compras públicas associadas às ações de mobilidade urbana integrantes do PAC. 
Nesse sentido (cf. art. 1º, § 1º, inciso I, do Decreto 7.888/2013) , no mínimo oitenta por cento (80%) do valor total gasto com os produtos constantes no Anexo I deveria ser utilizado na aquisição de produtos manufaturados nacionais; e cem por cento do valor total gasto com os serviços constantes no Anexo II deveria ser utilizado na aquisição de serviços nacionais.
A definição do que seja produto manufaturado nacional, para fins de cumprimento dos referido percentual de 80%, é dada pela Regra de Origem, nos termos do art. 2º, da Portaria MDIC 131, de 30/04/2013, a qual regulamentou o Decreto 7.888/2013.
Registre-se que, conforme a Portaria 131/2013 do MDIC, "Regra de Origem" significa a regra para fabricação ou processamento do produto a partir de materiais importados. É, assim, o conjunto de critérios utilizados para caracterizar a origem de determinado produto ou serviço, a partir dos insumos empregados na respectiva fabricação ou processamento.
Portanto, devem ser considerados como produtos nacionais aqueles produtos submetidos a qualquer operação que modifique a sua natureza, a natureza de seus insumos, sua finalidade ou os aperfeiçoe para o consumo, produzidos no território nacional de acordo:
com o processo produtivo básico disciplinado em ato normativo especifico; ou 
com as regras de origem estabelecidas em Ato do Ministério do Desenvolvimento, Indústria e Comércio Exterior - MDIC.
Assim, a definição de quais produtos poderão ser classificados como categoria "produto manufaturado nacional" dependerá da regra de origem, no caso, daquela estabelecida na Portaria MDIC 131/2013. 
Também consoante a mesma Portaria MDIC 131/2013, a Regra de Origem para a categoria de produtos "Material Rodante e Sistemas Embarcados" é a "Regra FINAME", segundo a qual um produto fornecido por empresa previamente cadastrada no BNDES/FINAME, atendendo a todos os seus requisitos de nacionalização, deverá ser considerado como produto nacional, para fins de cumprimento da exigência do art. 1º, § 1º, inciso I, do Decreto 7.888/2013.
Entende-se, portanto, que quando uma determinada categoria de produto tem como Regra de Origem a "Regra FINAME", um produto pertencente a tal categoria deve ser considerado nacional quando for fornecido por empresa previamente cadastrada no BNDES/FINAME, atendendo a todos os seus requisitos de nacionalização. 
Usualmente, os referidos "requisitos de nacionalização" para cadastramento no FINAME envolvem que determinado produto atinja o percentual de 60%, em valor e em peso, de conteúdo nacional. 
Portanto, a interpretação sistemática que melhor conjuga os enunciados normativos aplicáveis à matéria é aquela segundo a qual, nas licitações e contratos necessários à execução das ações de mobilidade urbana integrantes do PAC, 80% do valor total gasto com aquisições de produtos manufaturados listados no Anexo I do Decreto 7.888/2013 devem ser despendidos com produtos manufaturados nacionais, dentre os quais se encontram os produtos fornecidos por empresa previamente cadastrada no BNDES/FINAME, atendendo a todos os requisitos de nacionalização (dentre os quais se encontra, usualmente, a exigência de 60% de conteúdo nacional, em valor e em peso, em determinado produto) .
Nesse sentido, todo valor gasto em "produto fornecido por empresa previamente cadastrada no BNDES/FINAME, atendendo todos os seus requisitos de nacionalização" acaba devendo ser considerado como "utilizado na aquisição de produtos manufaturados nacionais", e colaborando para preencher a exigência feita pelo art. 1º, § 1º, inciso I, do Decreto 7.888/2013.
Portanto, não se deve afirmar que o material rodante (monotrilho) terá que ter 80% de conteúdo brasileiro para que seja enquadrado como produto nacional, mas sim que 80% do valor total gasto em produtos manufaturados (constantes do Anexo I do Decreto) terá que ser empregado em produtos nacionais.
Nesse sentido, é necessário dar provimento à recorrente, de modo a se constatar a distinção entre diferentes percentuais: i) o percentual, do total gasto com produtos manufaturados que integram o Anexo I do Decreto 7.888/2013, a ser empregado apenas em produtos nacionais (no mínimo, de 80%) ; e ii) o percentual, em valor e peso, normalmente exigido pelo BNDES para credenciamento de máquinas e equipamentos no seu Credenciamento de Fornecedores Informatizado (CFI) , a partir do qual determinado produto será considerado nacional (usualmente, 60%, em valor e em peso) .
Questão - da possibilidade de estabelecimento, pelo BNDES, de critérios alternativos para enquadramento na Regra de Origem.
Argumento
O recorrente reitera que o artigo 17, § 1º, do Regulamento do CFI apresenta o cumprimento de índices mínimos de nacionalização (em valor e em peso) de 60%, como exigência de cadastramento no FINAME.
Todavia, o recorrente aponta que o próprio Regulamento do CFI, em seu artigo 17, § 2º, estabeleceria expressamente exceção a esta regra, ao permitir que o BNDES adote índices diferenciados, por decisão de Diretoria.
Nesse sentido, assevera que os normativos do BNDES admitiriam o credenciamento de bens que não atendam aos índices mínimos de nacionalização de 60% (sessenta por cento) , desde que formalizado Plano de Nacionalização Progressiva (PNP) aprovado pela Diretoria do BNDES. 
Uma vez aprovado o PNP, seria firmado com o fornecedor um Termo de Compromisso de Nacionalização, permitindo-se o credenciamento. Tal documento listaria os itens a serem nacionalizados, os percentuais de nacionalização a serem alcançados em cada fase, bem como estabeleceria obrigações específicas a que se submetem os fabricantes no processo progressivo de nacionalização e as penalidades, em caso de descumprimento.
O Plano de Nacionalização Progressiva, assim, configuraria um cronograma, proposto ao BNDES pelo fabricante e fixado por meio de Temo de Compromisso, para nacionalização progressiva da produção de Máquinas e Equipamentos a qual não atenderia, de início, às condições mínimas exigidas pelo BNDES. Dessa forma, seria possível, a critério da Diretoria do BNDES, o credenciamento excepcional dos produtos no Cadastro do FINAME.
Ressalta que a celebração de Planos de Nacionalização Progressiva entre o BNDES e fornecedores teria como objetivo o fomento ao desenvolvimento nacional, visando o apoio à instalação de fabricantes em novos polos regionais de desenvolvimento e à absorção de novas tecnologias para a criação de produtos inovadores. Seria, dessa forma, um instrumento para dotar a política de fomento à instalação de novos fabricantes de alguma flexibilidade, necessária para evitar o descolamento entre a realidade dos fatos e os índices mínimos de nacionalização fixados. 
O recorrente acrescenta que a exposição de motivos da MP 580, de 14/09/2012 (convertida na Lei 12.745/2012, a qual incluiu o Art. 3º-A na Lei 11.578/2007) , revelaria que o índice de nacionalização exigido pelo BNDES em diversas linhas de financiamento já consistia em uma iniciativa com a finalidade de induzir o desenvolvimento da indústria nacional mediante o uso do poder de compra governamental, independente e anterior à exigência de aquisição de manufaturados e serviços nacionais nos projetos executados no âmbito do PAC.
Cita Cartilha sobre Conteúdo Local em Ações de Mobilidade Urbana do Programa de Aceleração do Crescimento, elaborada pelo Ministério do Planejamento, Orçamento e Gestão, segundo a qual a regra de nacionalização prevista no Decreto 7.888/2013 não aumentaria o percentual de conteúdo nacional exigido pelo FINAME. O percentual de 60% de nacionalização (em valor e em peso) , exigido pelo BNDES para cadastramento no FINAME, continuaria em vigor.
Considera que a interpretação teleológica da legislação em análise demonstraria o equívoco do juízo adotado pelo Acórdão 1.603/2016 - TCU, e a correção dos índices de nacionalização adotados pelo BNDES para credenciamento de fornecedores.
Esclarece que a resposta do BNDES (Nota AS/DEURB 009/2016) tinha a intenção de informar que não existiam normas específicas do Banco sobre a compatibilização das condições BNDES FINAME (CFI) com o Decreto 7.888/2013, mas apenas porque não haveria necessidade da edição de normativos específicos, frente à compatibilidade entre as condições oferecidas pelo BNDES e as regras de conteúdo nacional previstas no Decreto 7.888/2013 e na Portaria MDIC 131/2013.
Análise
Observe-se que, normalmente, para um produto atender aos requisitos de nacionalização do FINAME, ele deve atingir o percentual mínimo de 60%, tanto em valor quanto em peso, exigidos pelo BNDES (cf. Resolução art. 17, caput e § 1º, da Resolução DIR 2.819/2015 - BNDES) .
Entretanto, conforme o art. 17, § 2º, da citada Resolução, a Diretoria do BNDES poderá determinar um piso mínimo de nacionalização diferenciado. Justifica-se tal exceção pela possibilidade de adoção de Plano de Nacionalização Progressiva celebrado entre os fornecedores e o BNDES, nos termos do art. 3º, inciso XVIII, da mesma Resolução que contém o Regulamento do CFI.
Adamais, conforme o art. 21 do Regulamento do FINAME, o BNDES poderá estabelecer outros critérios para aferição de Conteúdo Local de Máquinas, Equipamentos, Sistemas Industriais e Componentes, a exemplo do Plano de Nacionalização Progressiva.
Portanto, não é possível extrair do Decreto 7.888/2013 a obrigatoriedade de que os índices de nacionalização adotados pelo BNDES no cadastro de máquinas e equipamentos devam ser, no mínimo, de 80% (oitenta por cento) .
Efetivamente, o material rodante em questão será classificado como Produto Nacional quando: i) atingir índice mínimo de nacionalização, em valor e em peso, de 60% (sessenta por cento) ; ou ii) ou for admitido, excepcionalmente, o credenciamento de máquinas e equipamentos com índices de nacionalização inferiores a este percentual, condicionado à aprovação da Diretoria e à vinculação a um Plano de Nacionalização Progressiva.
Como alerta o recorrente, o objetivo da obrigação prevista no Decreto 7.888/2013 (que regulamentou a lei que instituiu o PAC) seria fortalecer o setor produtivo e alavancar o desenvolvimento econômico brasileiro, e exigência de utilização de produtos manufaturados nacionais nos projetos do PAC seria um estímulo para a instalação de empresas no território nacional.
Entretanto, não se trata de um processo fácil, nem imediato, mas sim gradual. Por outro lado, a inclusão do "material rodante - monotrilho" constitui decisão de política industrial direcionada à atração gradual de fabricantes de máquinas e equipamentos para o Brasil. O Plano de Nacionalização Progressiva permitiria o desenvolvimento de indústrias nascentes e compatibilizaria a realização em tempo hábil das obras de mobilidade urbana integrantes do PAC com a manutenção da exigência de algum percentual de conteúdo nacional.
Caso tais ajustes não fossem possíveis, reconhece-se que: i) as obras não seriam realizadas, ou; ii) as obras seriam realizadas apenas em um futuro distante; ou ainda iii) as obras poderiam ser realizadas com equipamentos totalmente importados, em uma liberação de caráter excepcional (cf. art. 4º, do Decreto 7.889/2013, que também regulamenta o art. 3° - A da Lei 11.578/2007) , sem nenhuma contrapartida de nacionalização, progressiva ou não progressiva.
Nota-se que, conforme reconhecido pelo recorrente (peça 53) , a dissonância interpretativa foi criada - de forma desnecessária - pelo próprio BNDES.
A Nota AS/DEURB 009/2016 (peça 30) deveria ter apresentado esclarecimentos e fundamentado os motivos pelos quais as condições aprovadas pelo BNDES estariam de acordo com o seu Regulamento para o Credenciamento de Máquinas, Equipamentos, Sistemas Industriais e Componentes (Regra de Origem fixada na Portaria MDIC 131/2013) , em vez de simplesmente afirmar que não havia normativos que compatibilizassem as condições BNDES FINAME (CFI) e a legislação aplicável.
De toda sorte, uma vez que: i) os índices de nacionalização, para peso e valor, definidos por meio do Ofício AS/DEURB  016/20147 não violam o disposto no Decreto 7.888/2013; ii) o credenciamento, pelo BNDES, de máquinas e equipamentos com índices mínimos de nacionalização inferiores a 60% (sessenta por cento) , mediante celebração de Plano de Nacionalização Progressiva, não contraria o Regulamento do CFI do BNDES, aprovado pela Resolução DIR  2819/2015, nem o Decreto  7.888/2013, nem a Portaria  131/2013 do Ministério de Desenvolvimento, Indústria e Comércio Exterior, deve ser dado provimento ao presente pedido de reexame.
CONCLUSÃO
Das análises anteriores, conclui-se que:
A partir dos dispositivos normativos constantes no Decreto 7.888/2013, constata-se que 80% do valor total gasto com os produtos constantes no Anexo I do Decreto 7.888/2013 deverá ser utilizado na aquisição de produtos manufaturados nacionais.
Por outro lado, os produtos manufaturados credenciados no BNDES FINAME são considerados produtos manufaturados nacionais, para fins de cumprimento do Decreto 7.888/2013, nos termos da Portaria MDIC 131/2013.
Logo, a interpretação sistemática que melhor conjuga os enunciados normativos aplicáveis à matéria é aquela segundo a qual, nas licitações e contratos necessários à execução das ações de mobilidade urbana integrantes do PAC, 80% do valor total gasto com aquisições de produtos manufaturados listados no Anexo I do Decreto 7.888/2013 devem ser despendidos com produtos manufaturados nacionais, dentre os quais se encontram os produtos fornecidos por empresa previamente cadastrada no BNDES/FINAME, atendendo a todos os requisitos de nacionalização (dentre os quais se encontra, usualmente, a exigência de 60% de conteúdo nacional, em valor e em peso, em determinado produto) .
Deve ser salientada a distinção entre diferentes percentuais: i) o percentual, do total gasto com produtos manufaturados que integram o Anexo I do Decreto 7.888/2013, a ser empregado apenas em produtos nacionais (no mínimo, de 80%) ; e ii) o percentual, em valor e peso, normalmente exigido pelo BNDES para credenciamento de máquinas e equipamentos no seu Credenciamento de Fornecedores Informatizado (CFI) , a partir do qual determinado produto será considerado nacional (usualmente, 60%, em valor e em peso) .
Observa-se, todavia, que os produtos satisfazem os requisitos de credenciamento no FINAME não apenas quando observarem a regra geral de índices mínimos de nacionalização (novamente, 60% de seu valor e de seu peso) , mas também quando estiverem vinculados a Plano de Nacionalização Progressiva.
Dessa forma, o valor gasto com material rodante fornecido por empresa vinculada a Plano de Nacionalização Progressiva poderá ser computado para a satisfação da exigência constante do art. 1º, § 1º, inciso I, do Decreto 7.888/2013. Esclarece-se, portanto, que as regras de cadastramento BNDES/FINAME são compatíveis com o ordenamento jurídico nacional referente ao tema, cabendo dar provimento ao presente pedido de reexame.
PROPOSTA DE ENCAMINHAMENTO
Ante o exposto, submetem-se os autos à consideração superior, propondo-se, com fundamento no art. 48, da Lei 8.443, de 1992: 
a. conhecer do pedido de reexame do Banco Nacional de Desenvolvimento Econômico Social - BNDES e, no mérito, dar-lhe provimento, excluindo-se os subitens 1.8.1 e 1.8.2 e dando-se nova redação e nova numeração ao item 1.8.3, nos seguintes termos:
"1.8.1. dar ciência ao BNDES de que os índices de nacionalização, para peso e valor, definidos por meio do Ofício BNDES AS/DEURB 016/2014, de 7/5/2014, são compatíveis com as disposições do Decreto Federal 7.888/2013, quanto à exigência de conteúdo nacional mínimo na aquisição de produtos manufaturados nacionais e serviços nacionais nas ações de mobilidade urbana integrantes do Programa de Aceleração do Crescimento - PAC."
b. dar ciência da deliberação que vier a ser adotada ao recorrente, ao Ministério do Desenvolvimento, Indústria e Comércio Exterior e aos demais interessados.
	O Ministério Público junto ao TCU, representado neste processo pela Procuradora-Geral Cristina Machado da Costa e Silva produziu parecer com o seguinte teor (peça 78) :
	Trata-se de Pedido de Reexame interposto pelo Banco Nacional de Desenvolvimento Econômico e Social - BNDES (peça 48) , contra o Acórdão 1603/2016-TCU-Plenário, da relatoria do Ministro Weder de Oliveira (peça 37) , em processo de denúncia em desfavor do recorrente, em razão da impugnação dos parâmetros de nacionalização definidos por meio do Ofício BNDES n.º 016/2014, de 7/5/2014, para fins de financiamento ao Consórcio Integrado ABC contratado como concessionário pela Secretaria de Transportes Metropolitanos do Estado de São Paulo - STM/SP para execução do monotrilho da Linha 18 - Bronze do Metrô de São Paulo, dentro do Programa de Aceleração do Crescimento - PAC (peça 67, p. 1) .
A r. decisum faz determinações e dá ciência ao BNDES nos seguintes termos:
1.8.1. determinar ao BNDES, que, no prazo de 90 (noventa) dias, informe as medidas adotadas visando à compatibilização dos percentuais mínimos de conteúdo nacional exigidos pelo Decreto 7.888/2013 com o que foi definido por meio do Ofício BNDES AS/DEURB 016/2014, de 7/5/2014;
1.8.2. determinar à SecexEstat, nos termos do art. 243 do RI/TCU, o monitoramento da determinação contida no item 1.8.1, supra;
1.8.3. dar ciência ao BNDES de que os índices de nacionalização, para peso e valor, definidos por meio do Ofício BNDES AS/DEURB 016/2014, de 7/5/2014, violam as disposições do Decreto Federal 7.888/2013, quanto à exigência de conteúdo nacional mínimo na aquisição de produtos manufaturados nacionais e serviços nacionais nas ações de mobilidade urbana integrantes do Programa de Aceleração do Crescimento - PAC.
Conforme bem esclarecido na instrução técnica, a regulamentação do conceito de "produtos manufaturados nacionais" presentes no inciso I do § 1.º do art. 1.º do Decreto n.º 7.888/2013, que estabelece a exigência de aquisição de produtos manufaturados e serviços nacionais nas ações de mobilidade urbana integrantes do PAC, está prevista para ser disciplinada em "ato normativo específico" ou em regramento estabelecido "em Ato do Ministério do Desenvolvimento, Indústria e Comércio Exterior".
Em sua peça, alega o recorrente que a Portaria MDIC n.º 131/2013 faz a regulamentação prevista no referido Decreto n.º 7.888/2013.
De fato, a Portaria MDIC n.º 131/2013 dispõe sobre os critérios para cumprimento da obrigatoriedade de aquisição de produtos manufaturados das ações de mobilidade urbana do PAC, dos itens constantes nos Anexos I e II do Decreto n.º 7.888/2013, in verbis:
Art. 2º - A Regra de Origem define Produto Manufaturado Nacional, em cumprimento ao inciso I, § 1º do Art. 1º do Decreto nº 7888/2013.
§ 1º - Para efeitos da presente Portaria:
 (...) 
II - "Regra de origem" significa a regra para fabricação ou processamento do produto a partir de materiais importados.
 (...) 
IV - "FINAME" significa produto fornecido por empresa previamente cadastrada no BNDES FINAME, atendendo todos os seus requisitos de nacionalização.
Em seu Anexo Único, ao estabelecer a classificação de material rodante como produto nacional aos produtos fornecidos por empresa cadastrada no programa BNDES/FINAME (cuja regra geral corresponde à exigência mínima de conteúdo nacional, em valor e em peso, para determinado produto) , esse normativo corresponde àquele "Ato do Ministério do Desenvolvimento, Indústria e Comércio Exterior" previsto no referido Decreto n.º 7.888/2013.
Com isso, a instrução técnica, com a concordância das chefias da Unidade Técnica (peças 68 e 69) , propôs o provimento parcial do pedido de reexame para considerar que os índices de nacionalização definidos por meio do Ofício BNDES AS/DEURB 016/2014, DE 7/5/2014 são compatíveis com as disposições do Decreto n.º 7.888/2013.
Por ordem do Exmo. Ministro José Múcio Monteiro, relator ad quem, vieram os autos ao Ministério Público de Contas da União para pronunciamento (peça 74) .
Embora estejamos de acordo com as análises de mérito da Unidade Técnica, e até mesmo com sua conclusão, entendemos que não restou demonstrada qualquer parcela da denúncia de origem que justificasse o provimento apenas parcial do recurso, conforme sua proposta de encaminhamento.
E, ainda, considerando que, na origem, se trata de um processo de denúncia, e não de consulta, no qual caberia plenamente a proposta alvitrada, s.m.j., o melhor encaminhamento é se dar provimento ao pedido de reexame, para julgar improcedente a referida denúncia, encerrar o processo e arquivar os autos, dando-se ciência da decisão ao denunciante e ao BNDES. 
Em vista dessas considerações, e com as vênias por divergir da proposta de encaminhamento oferecida pela Serur, esta representante do Ministério Público junto ao TCU manifesta-se, no mérito, no sentido de dar provimento ao recurso, para considerar improcedente a denúncia original, com as devidas comunicações processuais.
	É o relatório.

8.1. Rudyard Bruno da Silva Rios (17532/E/OAB-DF) e outros, representando Banco Nacional de Desenvolvimento Econômico e Social.

Procuradora-Geral Cristina Machado da Costa e Silva.

DENÚNCIA. BNDES. PROGRAMA DA NACIONALIZAÇÃO PROGRESSIVA. PERCENTUAIS MÍNIMOS DE NACIONALIZAÇÃO DE PRODUTOS E SERVIÇOS. PROGRAMA DE ACELERAÇÃO DO CRESCIMENTO - PAC. DECRETO FEDERAL 7.888/2013. CONHECIMENTO. PROVIMENTO PARCIAL. DETERMINAÇÕES AO BNDES. PEDIDO DE REEXAME. CONHECIMENTO. PROVIMENTO.

DENÚNCIA (DEN)

Secretaria de Recursos (SERUR); Secretaria de Controle Externo da Administração Indireta no Rio de Janeiro (SecexEstat).

Trata-se de Pedido de Reexame interposto pelo Banco Nacional de Desenvolvimento Econômico e Social - BNDES - em face do Acórdão 1603/2016-TCU-Plenário, relator Ministro-Substituto Weder de Oliveira, julgado por relação, com o seguinte teor:
Os ministros do Tribunal de Contas da União, reunidos em Sessão Extraordinária Reservada do Plenário, com fundamento no art. 1º, XXIV, na forma do art. 143, V, 'a', ambos do RI/TCU, e de acordo com o parecer emitido nos autos, ACORDAM, por unanimidade, em conhecer da presente denúncia, para, no mérito, considerá-la parcialmente procedente, indeferir o pleito do denunciante de ingresso nos autos como parte interessada, uma vez que o pedido não preenche os requisitos previstos no art. 146, §1º, do RI/TCU, encerrar o processo e arquivar os autos, dando-se ciência desta decisão, bem como da instrução da unidade técnica (peça 34) , ao denunciante e ao BNDES; fazendo-se as determinações/ciência sugeridas.
1. Processo TC-Processo 007.559/2015-1 (DENÚNCIA) 
	1.1. Responsável: Identidade preservada (art. 55, caput, da Lei n. 8.443/1992) .
	1.2. Interessado: Identidade preservada (art. 55, caput, da Lei n. 8.443/1992) .
	1.3. Entidade: Banco Nacional de Desenvolvimento Econômico e Social (BNDES) .
	1.4. Relator: Ministro-Substituto Weder de Oliveira.
	1.5. Representante do Ministério Público: não atuou.
	1.6. Unidade Técnica: Secretaria de Controle Externo da Administração Indireta no Rio de Janeiro (SecexEstat) .
	1.7. Representação legal: não há.
	1.8. Determinações/Recomendações/Ciências:
	1.8.1. determinar ao BNDES, que, no prazo de 90 (noventa) dias, informe as medidas adotadas visando à compatibilização dos percentuais mínimos de conteúdo nacional exigidos pelo Decreto 7.888/2013 com o que foi definido por meio do Ofício BNDES AS/DEURB 016/2014, de 7/5/2014;
	1.8.2. determinar à SecexEstat, nos termos do art. 243 do RI/TCU, o monitoramento da determinação contida no item 1.8.1, supra;
	1.8.3. dar ciência ao BNDES de que os índices de nacionalização, para peso e valor, definidos por meio do Ofício BNDES AS/DEURB 016/2014, de 7/5/2014, violam as disposições do Decreto Federal 7.888/2013, quanto à exigência de conteúdo nacional mínimo na aquisição de produtos manufaturados nacionais e serviços nacionais nas ações de mobilidade urbana integrantes do Programa de Aceleração do Crescimento - PAC.
Alega o recorrente que, contrariamente ao entendimento fixado pelo acórdão recorrido, os índices de nacionalização, para peso e valor, definidos por meio do Ofício BNDES AS/DEURB 016/2014, de 7/5/2014, não violam as disposições do Decreto Federal 7.888/2013, tendo em vista que referida regulamentação se deu nos estritos limites autorizados pela legislação de regência, inclusive o próprio decreto.
A Serur, em pareceres uniformes, apresentou a seguinte conclusão (peças 67-69) :
A partir dos dispositivos normativos constantes no Decreto 7.888/2013, constata-se que 80% do valor total gasto com os produtos constantes no Anexo I do Decreto 7.888/2013 deverá ser utilizado na aquisição de produtos manufaturados nacionais.
Por outro lado, os produtos manufaturados credenciados no BNDES FINAME são considerados produtos manufaturados nacionais, para fins de cumprimento do Decreto 7.888/2013, nos termos da Portaria MDIC 131/2013.
Logo, a interpretação sistemática que melhor conjuga os enunciados normativos aplicáveis à matéria é aquela segundo a qual, nas licitações e contratos necessários à execução das ações de mobilidade urbana integrantes do PAC, 80% do valor total gasto com aquisições de produtos manufaturados listados no Anexo I do Decreto 7.888/2013 devem ser despendidos com produtos manufaturados nacionais, dentre os quais se encontram os produtos fornecidos por empresa previamente cadastrada no BNDES/FINAME, atendendo a todos os requisitos de nacionalização (dentre os quais se encontra, usualmente, a exigência de 60% de conteúdo nacional, em valor e em peso, em determinado produto) .
Deve ser salientada a distinção entre diferentes percentuais: i) o percentual, do total gasto com produtos manufaturados que integram o Anexo I do Decreto 7.888/2013, a ser empregado apenas em produtos nacionais (no mínimo, de 80%) ; e ii) o percentual, em valor e peso, normalmente exigido pelo BNDES para credenciamento de máquinas e equipamentos no seu Credenciamento de Fornecedores Informatizado (CFI) , a partir do qual determinado produto será considerado nacional (usualmente, 60%, em valor e em peso) .
Observa-se, todavia, que os produtos satisfazem os requisitos de credenciamento no FINAME não apenas quando observarem a regra geral de índices mínimos de nacionalização (novamente, 60% de seu valor e de seu peso) , mas também quando estiverem vinculados a Plano de Nacionalização Progressiva.
Dessa forma, o valor gasto com material rodante fornecido por empresa vinculada a Plano de Nacionalização Progressiva poderá ser computado para a satisfação da exigência constante do art. 1º, § 1º, inciso I, do Decreto 7.888/2013. Esclarece-se, portanto, que as regras de cadastramento BNDES/FINAME são compatíveis com o ordenamento jurídico nacional referente ao tema, cabendo dar provimento ao presente pedido de reexame.
Por essa razão, a Serur sustenta a seguinte proposta de encaminhamento:
a. conhecer do pedido de reexame do Banco Nacional de Desenvolvimento Econômico Social - BNDES e, no mérito, dar-lhe provimento, excluindo-se os subitens 1.8.1 e 1.8.2 e dando-se nova redação e nova numeração ao item 1.8.3, nos seguintes termos:
"1.8.1. dar ciência ao BNDES de que os índices de nacionalização, para peso e valor, definidos por meio do Ofício BNDES AS/DEURB 016/2014, de 7/5/2014, são compatíveis com as disposições do Decreto Federal 7.888/2013, quanto à exigência de conteúdo nacional mínimo na aquisição de produtos manufaturados nacionais e serviços nacionais nas ações de mobilidade urbana integrantes do Programa de Aceleração do Crescimento - PAC."
b. dar ciência da deliberação que vier a ser adotada ao recorrente, ao Ministério do Desenvolvimento, Indústria e Comércio Exterior e aos demais interessados.
O Ministério Público junto ao TCU, representado pela Procuradora-Geral Cristina Machado da Costa e Silva, fez as seguintes considerações que merecem destaque (peça 78) :
Conforme bem esclarecido na instrução técnica, a regulamentação do conceito de "produtos manufaturados nacionais" presentes no inciso I do § 1.º do art. 1.º do Decreto n.º 7.888/2013, que estabelece a exigência de aquisição de produtos manufaturados e serviços nacionais nas ações de mobilidade urbana integrantes do PAC, está prevista para ser disciplinada em "ato normativo específico" ou em regramento estabelecido "em Ato do Ministério do Desenvolvimento, Indústria e Comércio Exterior".
Em sua peça, alega o recorrente que a Portaria MDIC n.º 131/2013 faz a regulamentação prevista no referido Decreto n.º 7.888/2013.
De fato, a Portaria MDIC n.º 131/2013 dispõe sobre os critérios para cumprimento da obrigatoriedade de aquisição de produtos manufaturados das ações de mobilidade urbana do PAC, dos itens constantes nos Anexos I e II do Decreto n.º 7.888/2013, in verbis:
Art. 2º - A Regra de Origem define Produto Manufaturado Nacional, em cumprimento ao inciso I, § 1º do Art. 1º do Decreto nº 7888/2013.
§ 1º - Para efeitos da presente Portaria:
 (...) 
II - "Regra de origem" significa a regra para fabricação ou processamento do produto a partir de materiais importados.
 (...) 
IV - "FINAME" significa produto fornecido por empresa previamente cadastrada no BNDES FINAME, atendendo todos os seus requisitos de nacionalização.
Em seu Anexo Único, ao estabelecer a classificação de material rodante como produto nacional aos produtos fornecidos por empresa cadastrada no programa BNDES/FINAME (cuja regra geral corresponde à exigência mínima de conteúdo nacional, em valor e em peso, para determinado produto) , esse normativo corresponde àquele "Ato do Ministério do Desenvolvimento, Indústria e Comércio Exterior" previsto no referido Decreto n.º 7.888/2013.
Com isso, a instrução técnica, com a concordância das chefias da Unidade Técnica (peças 68 e 69) , propôs o provimento parcial do pedido de reexame para considerar que os índices de nacionalização definidos por meio do Ofício BNDES AS/DEURB 016/2014, DE 7/5/2014 são compatíveis com as disposições do Decreto n.º 7.888/2013.
E, ao final, o MPTCU apresentou a seguinte conclusão no tocante ao encaminhamento a ser dado a este processo:
Embora estejamos de acordo com as análises de mérito da Unidade Técnica, e até mesmo com sua conclusão, entendemos que não restou demonstrada qualquer parcela da denúncia de origem que justificasse o provimento apenas parcial do recurso, conforme sua proposta de encaminhamento.
E, ainda, considerando que, na origem, se trata de um processo de denúncia, e não de consulta, no qual caberia plenamente a proposta alvitrada, s.m.j., o melhor encaminhamento é se dar provimento ao pedido de reexame, para julgar improcedente a referida denúncia, encerrar o processo e arquivar os autos, dando-se ciência da decisão ao denunciante e ao BNDES.
Em vista dessas considerações, e com as vênias por divergir da proposta de encaminhamento oferecida pela Serur, esta representante do Ministério Público junto ao TCU manifesta-se, no mérito, no sentido de dar provimento ao recurso, para considerar improcedente a denúncia original, com as devidas comunicações processuais.
No tocante à admissibilidade, ratifico, com fundamento no art. 48 da Lei 8443/1992 combinado com os arts. 285 e 286, parágrafo único, do Regimento Interno do TCU, a decisão que conheceu do referido recurso.
No mérito, pelos fundamentos apresentados nos pareceres da Serur e do MPTCU, que adoto como razões de decidir, estou de acordo com a proposta de provimento do recurso, na extensão sustentada pelo Ministério Público junto ao TCU, porquanto, com efeito, se, conforme demonstrado pelo recorrente e reconhecido tanto pela Serur quanto pelo Parquet, não houve qualquer ofensa ao referido Decreto Federal 7.888/2013, e considerando que a denúncia tinha por objeto exatamente a alegação de ofensa ao aludido decreto, então o encaminhamento mais adequado é o provimento integral do presente recurso, a fim de se considerar improcedente a denúncia.
Em face do exposto, acolho os pareceres da Serur, com os ajustes do Ministério Público junto ao TCU, e voto por que o Tribunal adote a deliberação que ora submeto à consideração do Plenário.
TCU, Sala das Sessões Ministro Luciano Brandão Alves de Souza, em 3 de julho de 2019.
RAIMUNDO CARREIRO 
Relator